臺灣高等法院民事判決　　　　　　　　　　　　　　　九十三年度上字第三八０號
　　上　訴　人　　　甲○○
　　共同訴訟代理人　王昧爽律師
　　被 上訴 人　　　乙○○
　　訴訟代理人　　　王存淦律師
右當事人間拆屋還地事件，上訴人對於中華民國九十三年三月三日臺灣士林地方法院
九十二年度重訴字第一九四號第一審判決提起上訴，經本院於九十三年十月六日言詞
辯論終結，判決如左：
    主      文
原判決關於駁回上訴人後開第二項之訴部分暨訴訟費用之裁判均廢棄。
被上訴人應將坐落台北市○○區○○段四小段三０地號土地上，門牌號碼台北市○○
區○○路一段三二四號，如附圖Ｃ部分所示之地上建物拆除，返還土地予上訴人及共
有人。被上訴人並應給付上訴人新臺幣壹拾柒萬伍仟零拾壹元，及自民國九十二年四
月三十日起至清償日止，按年息百分之五計算之利息，並自民國九十二年四月二十七
日起至返還土地之日止，按月給付上訴人新臺幣肆仟伍佰捌拾捌元。
其餘上訴駁回。
第一、二審訴訟費用由被上訴人負擔十分之九，餘由上訴人負擔。
本判決第二項於上訴人以新臺幣壹佰貳拾萬元為被上訴人供擔保後，得假執行。但被
上訴人如於假執行程序實施前以新臺幣佰陸拾萬元為上訴人供擔保後，得免為假執
行。
    事實及理由
一、上訴人於原審請求被上訴人拆屋將土地返還上訴人及原審共同原告郭明智，並給
    付上訴人及原審共同原告郭明智不當得利新臺幣（下同）五十二萬五千零九十三
    元及法定遲延利息，並自九十二年四月二十七日起至返還土地之日止，按月給付
    上訴人九千一百七十五元。嗣於本審中變更請求被上訴人拆屋將土地返還上訴人
    及共有人，並給付上訴人不當得利三十五萬零十四元，及法定遲延利息，並自九
    十二年四月二十七日起至返還土地之日止，按月給付上訴人六千一百一十六元，
    核屬減縮應受判決事項之聲明，依民事訴訟法第四百四十六條第一項但書、第二
    百五十五條第一項但書第三款之規定，應予准許。
二、上訴人起訴主張：坐落台北市○○區○○段四小段三０地號土地（下稱系爭三０
    地號土地）為上訴人甲○○、丁○○、戊○○、己○○、丙○○○及原審共同原
    告郭明智所共有。被上訴人未經土地所有權人同意，占用如附圖所示Ｃ部分，面
    積五十點六平方公尺之土地（下稱系爭土地）建築房屋即門牌號碼台北市○○區
    ○○路一段三二四號，而受有利益，已侵害上訴人等之權益，上訴人自得依民法
    第七百六十七條之規定，請求被上訴人拆屋還地，並依民法第一百七十九條規定
    ，請求被上訴人給付按土地申報地價百分之十計算相當於租金之不當得利，即被
    上訴人每月應給付上訴人九千一百七十五元，故被上訴人應給付上訴人自民國八
    十七年四月二十七日起至九十二年四月二十六日止，共計五年之不當得利計五十
    二萬五千零九十三元，及自九十二年四月二十七日起至返還土地之日止，按月以
    九千一百七十五元計算之不當得利等情，爰求為命(一)被上訴人應將坐落系爭三０
    地號土地上，門牌號碼台北市○○區○○路一段三二四號，如附圖Ｃ部分所示之
    地上建物拆除，返還土地予上訴人及原審共同原告郭明智；被上訴人並應給付上
    訴人及原審共同原告郭明智五十二萬五千零九十三元，及自起訴狀繕本送達被上
    訴人乙○○之翌日起至清償日止，按年息百分之五計算之利息，並自九十二年四
    月二十七日起至返還土地之日止，按月給付上訴人九千一百七十五元。(二)上訴人
    及原審共同原告郭明智願供擔保，請准宣告假執行。（原審為上訴人及原審共同
    原告郭明智敗訴之判決，上訴人聲明不服，原審共同原告郭明智未聲明不服。）
    上訴並減縮聲明：(一)原判決廢棄。(二)被上訴人應將坐落系爭三０地號土地上，門
    牌號碼台北市○○區○○路一段三二四號，如附圖Ｃ部分所示之地上建物拆除，
    返還土地予上訴人及共有人。被上訴人並應給付上訴人三十五萬零十四元，及自
    起訴狀繕本送達被上訴人乙○○之翌日起至清償日止，按年息百分之五計算之利
    息，並自九十二年四月二十七日起至返還土地之日止，按月給付上訴人六千一百
    一十六元。(二)上訴人願供擔保，請准宣告假執行。
三、被上訴人則以：系爭三０地號土地重測前為內湖段番子坡小段第四八四地號，於
    五十三、五十四年間由原審共同原告郭明智、訴外人郭國荃、謝金三人共有，應
    有部分各三分之一，嗣訴外人郭國荃於六十一年七月八日將其應有部分出賣予上
    訴人甲○○，訴外人謝金於六十一年十一月十八日出賣其所有權應有部分予訴外
    人謝國榮，謝國榮於八十四年七月十七日去世後，由上訴人丁○○、戊○○、己
    ○○、丙○○○繼承；而訴外人李學正於五十三年六月二十三日即向當時土地所
    有權人郭明智、郭國荃、謝金買受內湖段番子坡小段第四八四地號約十坪之土地
    ，並徵得出賣人之同意，將其所承購土地轉售予被上訴人，並移轉所有權登記為
    被上訴人所有（即台北市○○區○○段四小段二五地號土地），被上訴人隨即於
    所承購之土地上建屋居住，惟因被上訴人所興建之門牌號碼台北市○○區○○路
    一段三二四號（改制前為台北縣內湖鄉紫陽村番子坡十鄰五七之七號）房屋，往
    後延伸約四十七平方公尺，而占用郭明智、郭國荃、謝金所有之土地，經協調後
    ，雙方於五十四年二月十五日達成協議，由被上訴人另行向土地所有權人承購所
    占用之系爭土地，並占有使用至今。被上訴人既係基於買賣關係，於付清價款後
    ，由有處分權之地主將系爭土地點交予被上訴人使用，依最高法院八十五年台上
    字第三八九號判例意旨，被上訴人使用系爭土地，自具有正當權源。上訴人請求
    被上訴人拆屋還地，並給付相當租金之不當得利，並無理由等語，資為抗辯。並
    答辯聲明：上訴駁回，如受不利判決，願供擔保請求宣告免為假執行。
四、上訴人主張系爭三０地號土地登記為上訴人及原審共同原告郭明智所共有，被上
    訴人占用系爭土地（如附圖所示Ｃ部分，面積五○．六平方公尺）建築房屋之事
    實，業據提出土地謄本、土地所有權狀為證，並經原法院會同台北市中山地政事
    務所測量人員勘驗現場測量屬實，有勘驗筆錄及土地複丈成果圖附卷可稽，復為
    被上訴人所不爭執，自堪信為真實。
五、上訴人又主張被上訴人占用系爭土地，並無正當權源等語，惟為被上訴人否認，
    並辯稱訴外人李學正於五十三年六月二十一日向重測前內湖段番子坡小段第四八
    四地號之所有權人即原審共同原告郭明智、訴外人郭國荃、謝金購買該地號土地
    約十坪左右，轉售予被上訴人，並移轉所有權登記為被上訴人所有，即現登記為
    被上訴人所有之台北市○○區○○段四小段二五地號土地，被上訴人隨即於所承
    購之土地上建屋居住即門牌號碼台北市○○區○○路一段三二四號（改制前為台
    北縣內湖鄉紫陽村番子坡十鄰五七之七號）房屋，嗣因被上訴人所興建之房屋，
    往後延伸約四十七平方公尺，而占用系爭土地，經協調後，被上訴人與郭明智、
    郭國荃、謝金於五十四年二月十五日達成協議，由被上訴人另行向土地所有權人
    承購所占用之系爭土地，雖未經登記，但並非無權占有云云，並據提出土地買賣
    契約書二紙、土地登記簿謄本（見原審卷第四一、四五頁、四三頁至四四頁）為
    證，惟上訴人否認前揭二紙土地買賣契約書之真正，並主張第一份買賣契約，係
    五十三年六月二十一日簽訂，其上土地標示面積為十坪，被上訴人並表示「購得
    後隨即完成所有權移轉登記」，但被上訴人於五十四年八月七日始移轉所有權登
    記，且登記之土地面積則為二十六平方公尺（約八點五九坪），故五十四年間之
    所有權移轉登記，顯非本於五十三年六月二十一日簽訂之買賣契約；另於五十四
    年二月十五日簽訂之買賣契約書，未載明買賣土地之面積、地號，應與本案無關
    ；縱認該買賣契約與本案相關，亦僅有債之效力，不得對抗契約以外之第三人即
    上訴人等語。經查：
  (一)系爭三０地號土地重測前為內湖段番子坡小段第四八四地號，於五十三、五十四
    年間由上訴人郭明智及訴外人郭國荃、謝金三人共有，應有部分各三分之一，此
    有土地登記簿謄本在卷足憑（見原審卷第三十五、四十頁），且為兩造所不爭執
    ，應堪信為真實。
  (二)查被上訴人所提出訂約日期為五十三年六月二十三日所訂之土地買賣契約，其買
    賣土地面積為十坪，固與土地登記簿謄本所載面積為二十六平方公尺（一平方公
    尺等於零點三０二五坪，換算約七點八六五坪）不盡相符，但該契約書第二條內
    另附記「嗣後憑地政機關分割結果確實坪數結算，如有面積增減時，其價格應多
    退少補」等文字，自難以面積之些微出入，否認被上訴人係自訴外人李學正取得
    權利。又該買賣契約之買受人為訴外人李學正，被上訴人再向訴外人李學正買受
    該土地並於一年後之五十四年八月七日辦妥所有權移轉登記，與常情並無不符，
    上訴人否認該契約之真正，並無可採（被上訴人已取得此部分買賣標的土地所有
    權，故其上之建物與本件無關）。
  (三)另被上訴人所提出之五十四年二月十五日土地買賣契約書，業據證人即見證人解
    建權於原審到庭結證稱：「（原審院卷第四十六頁的土地買賣契約書）是我簽的
    ，我簽的時候有看內容，不過現在不記得了，只知道是買土地的問題．．．我簽
    名時乙○○已簽名了，也有地主的簽名」等語，足證該買賣契約書為真正。又該
    土地買賣契約之買賣標的為「甲方（即郭明智、郭國荃、謝金）坐落內湖鄉紫陽
    村番子坡十鄰五七之七號乙○○房後山地林地（四六四號）准後延四十六公尺如
    附圖二．．．（嗣後依地政機關丈量結果坪數結算，如有面積增減時其價格應多
    退少補）」，並載明「更正：原地號四六四地號改為四八四地號」，且於更正處
    用印確認；而「內湖鄉紫陽村番子坡十鄰五七之七號」房屋，即為上訴人請求被
    上訴人拆除部分之「內湖區○○路○段三二四號」房屋，亦有
    （見原審卷第四十五頁）。從而，被上訴人辯稱其於五十四年間，即向當時所有
    權人郭明智、郭國荃、謝金買受系爭土地，只是未辦理所有權移轉登記，堪予採
    信。
  (四)按「買賣契約僅有債之效力，不得以之對抗契約以外之第三人。因此在二重買賣
    之場合，出賣人如已將不動產之所有權移轉登記與後買受人，前買受人縱已占有
    不動產，後買受人仍得基於所有權請求前買受人返還所有物，前買受人即不得以
    其與出賣人間之買賣關係，對抗後買受人。」最高法院著有八十三年台上字第三
    二四三號判例可稽。經查上訴人郭政祐六十一年間，向前手土地所有權人郭國荃
    購買其土地所有權系爭三０地號土地持分三分之一，上訴人丁○○、戊○○、己
    ○○、丙○○○之被繼承人謝國榮，向前手土地所有權人謝金購買其持分三分之
    一，並分別辦理所有權移轉登記完畢，亦有土地謄本可稽，則依據前引最高法院
    判例意旨，雖被上訴人早在五十四年間，就向上訴人等之前手買受並占有系爭土
    地，亦因其未即時辦理所有權移轉登記，而不得以其與上訴人之前手間之買賣契
    約對抗後買受但已辦理所有權移轉登記之上訴人。被上訴人雖援引最高法院八十
    五年台上字第三八九號判例意旨辯稱其占有系爭土地既係出賣人本於買賣之法律
    關係所交付，即具有正當權源云云，惟依該判例意旨，僅原出賣人不得主張係無
    權占有而請求返還，上訴人既非原出賣人，被上訴人自不得以其與原出賣人間之
    買賣契約對抗上訴人。是以，被上訴人辯稱其占用系爭土地，非無正當權源云云
    ，並無可採。
六、按「所有人對於無權占有或侵奪其所有物者，得請求返還之，對於妨害其所有權
    者，得請求除去之，有妨害其所有權之虞者，得請求防止之。」又「各共有人對
    於第三人，得就共有物之全部為本於所有權之請求。但回復共有物之請求，僅得
    為共有人全體之利益為之。」民法第七百六十七條、第八百二十一條分別定有明
    文。查上訴人為系爭土地之共有人，而被上訴人既無權占有使用系爭土地建築房
    屋，依前開法條規定，上訴人自得請求被上訴人拆除系爭土地之地上建物，將土
    地返還於上訴人及共有人。
七、復查無法律上之原因而受利益，致他人受損害者，應返還其利益，民法第一百七
    十九條定有明文。又無權占有他人之房屋，可獲相當於租金之利益，此為社會通
    常之觀念，最高法院六十一年度臺上字第一六九五號判例亦同此旨。被上訴人並
    無占有使用系爭土地之權源，惟被上訴人所有之台北市○○區○○路一段三二四
    號房屋，竟坐落於上訴人所共有之系爭土地上，被上訴人自因此受有相當租金之
    利益，並致上訴人受有相當租金之損害，則上訴人請求被上訴人返還其所受之利
    益予上訴人，依法亦屬正當。
八、按城市地方房屋之租金，以不超過土地及建築物申報總價額年息百分之十為限，
    土地法第九十七條第一項有明文。而舉辦規定地價或重新規定地價時，土地所有
    權人未於公告期間申報地價者，以公告地價百分之八十為其申報地價，平均地權
    條例第十六條前段亦規定明確。經查：本件系爭房屋坐落之系爭三０地號土地在
    八十六年七月一日至八十九年六月三十日間之公告地價為每平方公尺二萬四千三
    百元，即申報地價為一萬九千四百四十元；八十九年七月以後之公告地價為每平
    方公尺二萬七千二百元，即申報地價為二萬一千七百六十元，有公告地價查詢附
    卷可稽；復查被上訴人所有坐落於系爭土地上之建物，係以鐵皮屋搭蓋，屋後緊
    臨山坡地、雜樹林，屋前則臨康寧路一段，對面為日式平房眷村，康寧路一段為
    雙向車道，有紅二十九號公車行駛，離公車站約二百公尺，附近住家多為五、六
    層樓公寓，少有商業行為等情，經原審現場履勘無訛，有勘驗筆錄附卷足憑。綜
    合斟酌系爭土地所在位置、現況及附近環境，本院認為上訴人請求被告給付相當
    租金之不當得利損害金，以該土地申報總價額年息百分之五為宜。又上訴人請求
    自八十七年四月二十七日起計算被上訴人應給付之相當租金損害賠償及不當得利
    ，因係在起訴日（九十二年四月十七日）回溯五年內，亦無不許之理。準此，計
    算被上訴人應給付之不當得利為：
  1.被上訴人占有使用面積為五○．六平方公尺，八十七年四月二十七日至八十九年
    六月三十日，共計二十六個月，申報地價為一萬九千四百四十元，上訴人之持分
    共三分之二，計算不當得利為七萬一千零四十二元（計算式：19440X50.6X5%/÷
    12X26×2/3=71042，元以下四捨五入）；八十九年七月一日至九十二年四月二十
    六日，共計三十四個月，申報地價為二萬一千七百六十元，計算不當得利為十萬
    三千九百八十九元（計算式：21760X50.6X5%/ ÷12 X34×2/3=103989，元以下
    四捨五入），故被上訴人應給付上訴人自八十七年四月二十七日至九十二年四月
    二十六日之不當得利共計十七萬五千零三十一元。（71042+0000000=175031）
  2.自九十二年四月二十七日起至返還土地予上訴人之日止，被上訴人應按月給付上
    訴人四千五百八十八元。（計算式：21760X50.6X5%/÷12=4588，元以下四捨五
    入）。
九、另按給付無確定期限者，債務人於債權人得請求給付時，經其催告而未為給付，
    自受催告時起，負遲延責任。其經債權人起訴而送達訴狀，或依督促程序送達支
    付命令，或為其他相類之行為者，與催告有同一之效力；又應付利息之債務，其
    利率未經約定，亦無法律可據者，週年利率為百分之五，民法第二百二十九條第
    二項、第二百零三條分別定有明文。從而，上訴人依民法第七百六十七條及不當
    得利的法律關係，請求被上訴人應將系爭三０地號，如附圖所示Ｃ部分，面積五
    十點六平方公尺之土地上之建物拆除，將該土地返還上訴人，並應給付上訴人十
    七萬五千零三十一元，及自起訴狀繕本送達翌日即九十二年四月三十日起至清償
    日止，按年息百分之五計算之利息，並自九十二年四月二十七日起至返還土地予
    上訴人之日止，按月給付上訴人以四千五百八十八元計算之損害金，為有理由，
    應予准許；逾此部分之請求，則屬無據，應予駁回。又，上訴人勝訴部分，上訴
    人及被上訴人分別陳明願供擔保為准、免假執行之宣告，經核於法並無不合，爰
    分別酌定相當擔保金額准許之。至於上訴人敗訴部分，其假執行之聲請失所附麗
    ，應併予駁回。原審就上開應准許部分，為上訴人敗訴之判決，並駁回其假執行
    之聲請，尚有未洽。上訴人上訴意旨就此部分指摘原判決不當，求予廢棄改判，
    為有理由，爰由本院予以廢棄改判如主文第二項所示，並依聲請為附條件之准、
    免假執行之宣告。至於上訴人之請求不應准許部分，原審判為上訴人敗訴之判決
    ，並駁回其假執行之聲請，核無違誤，上訴意旨，就此部分，仍執陳詞，指摘原
    判決不當，求予廢棄，為無理由，應駁回其上訴。
十、本件事證已臻明確，兩造其餘主張及攻擊防禦方法，於判決結果不生影響，無庸
    一一審究，附此敘明。
十一、據上論結，本件上訴為一部有理由，一部無理由，爰判決如主文。
中　　　華　　　民　　　國　　九十三　　年　　　十　　　月　　 二十 　　日
                                  民事第十四庭
                                      審判長法  官   　張  宗  權
                                            法  官     陳  忠  行
                                            法  官     蕭  艿  菁
正本係照原本作成。
如不服本判決，應於收受送達後二十日內向本院提出上訴書狀，其未表明上訴理由者
，應於提出上訴後二十日內向本院補提理由書狀（均須按他造當事人之人數附繕本）
上訴時應提出委任律師或具有律師資格之人之委任狀；委任有律師資格者，另應附具
律師資格證書及釋明委任人與受任人有民事訴訟法第四百六十六條之一第一項但書或
第二項（詳附註）所定關係之釋明文書影本。
中　　　華　　　民　　　國　　九十三　　年　　　十　　　月　　 二十 　　日
　　　　　　　　　　　　　　　　　　　　　　書記官     尤  峰  惠
附註：
民事訴訟法第四百六十六條之一（第一項、第二項）：
對於第二審判決上訴，上訴人應委任律師為訴訟代理人。但上訴人或其他法定代理人
具有律師資格者，不在此限。
上訴人之配偶、三親等內之血親、二親等內之姻親，或上訴人為法人、中央或地方機
關時，其所屬專任人員具有律師資格並經法院認為適當者，亦得為第三審訴訟代理人
。
